ACORDAO-COMPLETO-2538691

ACÓRDÃO 1357/2022 ATA 21/2022 - PLENÁRIO

VISTOS, relatados e discutidos estes autos que tratam de revisão de ofício dos registros tácitos declarados por meio do Acórdão 8878/2021-TCU-Primeira Câmara, referentes a concessões de aposentadoria emitidas pela Fundação Universidade de Brasília; 
ACORDAM os Ministros do Tribunal de Contas da União, reunidos em Sessão do Plenário, diante das razões expostas pelo Relator, com fundamento no art. 71, inciso III, da Constituição Federal e nos arts. 1º, inciso V, 39, inciso II, e 45 da Lei 8.443, de 16 de julho de 1992, c/c o art. 260, § 2º, do Regimento Interno e na Questão de Ordem constante da Ata 33, da Sessão Ordinária do Plenário de 16 de agosto de 2006, em:
9.1. rever de ofício os registros tácitos declarados pelo Acórdão 8878/2021-TCU-Primeira Câmara, para considerar ilegais os atos de concessão de aposentadoria emitidos em favor da Sra. Antônia Alice de Araújo Porto (inicial) e dos Srs. Antônio Albertino Sobrinho (inicial e alteração) , Antônio Alberto Nepomuceno (inicial) e Antônio Cândido Ribeiro (inicial) , cancelando os respectivos registros;
9.2. determinar à Universidade de Brasília, com base no art. 45 da Lei 8.443/1992, que:
9.2.1. corrija, no prazo de 15 (quinze) dias, contado a partir da ciência desta deliberação, sob pena de responsabilidade solidária da autoridade administrativa omissa, o valor da rubrica "10289 DECISAO JUDICIAL N TRAN JUG AP", alusiva à URP de fevereiro de 1989, paga aos interessados, restabelecendo os valores verificados nas datas em que as respectivas decisões liminares que   asseguraram a irredutibilidade da rubrica foram proferidas;
9.2.2. acompanhe a tramitação dos Mandados de Segurança 26.156 e 28.819, em curso no Supremo Tribunal Federal, e, uma vez desconstituídas as liminares que asseguram a manutenção da URP de fevereiro de 1989 na remuneração dos interessados, promova a imediata supressão da parcela e proceda à restituição dos valores pagos a esse título desde a impetração das respectivas ações, nos termos do art. 46 da Lei 8.112/1990, salvo expressa disposição judicial em sentido diverso;
9.2.3. após as sentenças de mérito definitivas (transitadas em julgado) que vierem a ser proferidas no processos judiciais acima referidos, emita novos atos de aposentadoria em favor dos interessados, submetendo-o ao exame desta Corte de Contas;
9.2.4. no prazo de 30 (trinta) dias, contados da ciência desta decisão, envie a este Tribunal documentos comprobatórios de que os interessados estão cientes da presente deliberação.

Revisão de ofício de atos de concessão de aposentadoria registrados tacitamente.

Fundação Universidade de Brasília.

3. Interessados: Antônia Alice de Araújo Porto (XXX.095.904-XX); Antônio Albertino Sobrinho (XXX.436.271-XX); Antônio Alberto Nepomuceno (XXX.472.691-XX); Antônio Cândido Ribeiro (XXX.477.241-XX).

13.1. Ministros presentes: Ana Arraes (Presidente), Augusto Nardes, Aroldo Cedraz, Vital do Rêgo (Relator), Jorge Oliveira e Antonio Anastasia.
13.2. Ministros-Substitutos presentes: Marcos Bemquerer Costa e André Luís de Carvalho.

ACORDAO-COMPLETO-2557701

Acórdão de Relação 2580/2022 - Plenário

Acórdão de Relação

ACORDAO-COMPLETO-2543344

Acórdão 1714/2022 - Plenário

VITAL DO RÊGO

Adoto como relatório, com os devidos ajustes de forma, a instrução elaborada no âmbito da Secretaria de Fiscalização de Integridade de Atos e Pagamentos de Pessoal e de Benefícios Sociais - Sefip (peça 39) , com a qual se manifestou de acordo o corpo gerencial daquela unidade técnica especializada (peça 40) , a seguir transcrita:
INTRODUÇÃO
1.	Trata-se de atos iniciais de concessão de aposentadoria a Antonio Alberto Nepomuceno, Antônio Cândido Ribeiro, Antonia Alice de Araujo Porto e Antonio Albertino Sobrinho (inicial e alteração) , ex-servidores da Fundação Universidade de Brasília. 
2.	Os atos foram submetidos, para fim de registro, à apreciação do Tribunal de Contas da União (TCU) , de acordo com o art. 71, inciso III, da Constituição Federal. O cadastramento e a disponibilização ao TCU ocorreram por intermédio do Sistema de Apreciação e Registro de Atos de Admissão e Concessões, na forma dos arts. 2º, caput e incisos I a VI, e 4º, caput, da Instrução Normativa-TCU 78/2018.
HISTÓRICO
3.	Por meio do Acórdão 8878/2021-TCU-Primeira Câmara (peça 19) , relatado pelo Ministro Benjamin Zymler, o TCU determinou à Sefip que: 
9.1.1. faça consignar, na base de dados do sistema Sisac, a anotação de registro tácito dos atos tratados neste processo;
9.1.2. adote, nos termos do subitem 9.2.1 do Acórdão 122/2021-TCU-Plenário, as medidas pertinentes com vistas à revisão de ofício das aposentadorias da sra. Antonia Alice de Araujo Porto (inicial) e dos srs. Antonio Albertino Sobrinho (inicial e alteração) , Antonio Alberto Nepomuceno (inicial) e Antônio Cândido Ribeiro (inicial) , levando em conta, para tanto, a irregularidade identificada nestes autos.
4.	Visando assegurar a oportunidade do uso das garantias constitucionais do contraditório e da ampla defesa aos interessados, a Sefip encaminhou-lhes oitivas (peças 22-25) , comunicando-os da decisão proferida no Acórdão 8878/2021-TCU-Primeira Câmara, bem assim para que apresentassem, caso quisessem, contrarrazões à revisão de ofício da deliberação que registrou tacitamente seus atos de aposentadoria, tendo em vista o recebimento de rubrica judicial relativa à URP, em desacordo com o entendimento do TCU, delineado no Acórdão 2161/2005-TCU-Plenário (relatado pelo Ministro Walton Alencar Rodrigues) , por se tratar de erro na execução da sentença que determinou o pagamento da vantagem, a qual deve ser absorvida pelas novas estruturas remuneratórias implantadas (ou mesmo por reajuste geral) após o provimento jurisdicional.
5.	Os ex-servidores tomaram ciência das oitivas conforme a seguir: Antonio Alberto Nepomuceno (peça 26) , Antônio Cândido Ribeiro (peça 29) , Antonia Alice de Araujo Porto (peça 30) e Antonio Albertino Sobrinho (peça 28) . As respostas às oitivas encontram-se assim: Antonio Alberto Nepomuceno (peça 27) , Antônio Cândido Ribeiro (peça 31) , Antonia Alice de Araujo Porto (peças 34 e 35) e Antonio Albertino Sobrinho não se manifestou.
EXAME TÉCNICO
6.	De pronto, cabe destacar que, em instrução anterior (peça 15) , esta Unidade Técnica propôs a ilegalidade com negativa de registro dos atos de aposentadoria ora em exame, em razão da inclusão da parcela judicial alusiva a reajustes salariais (URP - 26,05%) , cujo pagamento o Tribunal tem por indevido, mesmo que amparado por sentença judicial.
Da aposentadoria de Antonia Alice de Araujo Porto
7.	Em resposta à oitiva (peça 34) , a Sra. Antonia Alice de Araujo Porto, por intermédio de seus advogados, alegou, em síntese, que:
	a) já transcorreu a decadência administrativa, pois seu ato foi encaminhado pelo Controle Interno ao TCU há mais de 5 anos, sendo que o STF ao apreciar o tema 445, de repercussão geral, fixou a tese de que os Tribunais de Contas estão sujeitos ao prazo de 5 anos para o julgamento da legalidade do ato de concessão inicial de aposentadoria, reforma ou pensão, a contar da chegada do processo à respectiva Corte de Contas;
	b) o TCU registrou a aposentadoria da ora manifestante, não havendo que se falar em nova revisão e questionamento de seus proventos de aposentadoria, almejando excluir rubrica reconhecida pela UNB, que aplicou a legislação vigente e determinações judiciais;
	c) a manifestante faz jus à parcela de URP, pois a decisão liminar proferida no MS 28.819, impetrado pelo Sindicato dos Trabalhadores da Fundação Universidade de Brasília, abarca toda categoria substituída por este;
	d) qualquer tentativa de o TCU suprimir ou limitar o recebimento da URP fere os princípios do direito adquirido, da coisa julgada, do ato jurídico perfeito, da segurança jurídica, da separação de poderes e da garantia constitucional à irredutibilidade remuneratória.
8.	De pronto, registra-se que a argumentação da ex-servidora não merece prosperar, consoante se verifica a seguir.
Da Decadência Administrativa
9.	Esta Corte de Contas, no tocante à decadência, prevista no art. 54 da Lei 9.784/1999, entende que o referido dispositivo legal, ao ser aplicado aos atos de aposentadoria e pensão, conta seu prazo decadencial somente a partir do respectivo registro pelo Tribunal de Contas da União, visto que, em se tratando de ato complexo, só é aperfeiçoado quando de seu registro pelo TCU. Portanto, o prazo decadencial não pode ser contado a partir da concessão administrativa, mas sim a partir do exame pelo TCU. Esse é o teor da Súmula TCU 278/2012, a seguir transcrita:
SÚMULA 278/2012: Os atos de aposentadoria, reforma e pensão têm natureza jurídica de atos complexos, razão pela qual os prazos decadenciais a que se referem o § 2º do art. 260 do Regimento Interno e o art. 54 da Lei nº 9.784/99 começam a fluir a partir do momento em que se aperfeiçoam com a decisão do TCU que os considera legais ou ilegais, respectivamente.
Do Princípio da segurança jurídica e do direito adquirido
10.	 Verifica-se que o Princípio da Segurança Jurídica é vetor importante do Direito, que impõe ao magistrado a ponderação de sua incidência no caso concreto, mas sempre em face de outros princípios estruturantes da Administração Pública, como o princípio da legalidade, expresso na Constituição Federal, a partir do qual se estrutura todo o direito público e administrativo.
11.	 A apreciação de atos de concessão de aposentadoria pela ilegalidade não infringe o princípio da segurança jurídica. Não há que se falar em direito adquirido antes que o ato complexo esteja definitivamente registrado por este Tribunal, muito menos quando a concessão traz em seu bojo vício insanável, por não haver lei que a suporte.
12.	 Em suma, entende-se que não se pode garantir o registro de uma aposentadoria considerada ilegal pelo TCU invocando apenas princípios tais como o da segurança jurídica, boa-fé e razoabilidade, os quais deverão ser sopesados também com o princípio da legalidade.
13.	 No caso em apreço, não houve o respectivo registro em razão da constatação de ilegalidade no ato, o que afasta, por si só, a presunção de legitimidade do ato administrativo que lhe concedeu o benefício, não havendo, assim, que se falar em violação da segurança jurídica ou de proteção da confiança.
14.	 Conforme proposta desta Unidade Técnica em instrução anterior (peça 15) , corroborada pelo Ministério Público junto ao TCU - MPTCU (peça 17) , os atos deste processo devem ser considerados ilegais e terem os registros negados, em razão da continuidade do pagamento da parcela judicial de URP, com determinação à UNB para que observe as providencias determinadas no Acórdão 561/2017-TCU-Plenário, relatado pelo Ministro Benjamin Zymler.
15.	 Todavia, como os atos se encontravam no TCU há mais de cinco anos, o Tribunal, por meio do  Acórdão 8878/2021-TCU-Primeira Câmara decidiu que deve ser reconhecido o registro tácito dos atos e, por conterem ilegalidade, em análise não exauriente, devem voltar à Unidade Técnica para que esta dê imediato início aos procedimentos destinados à revisão de ofício, conforme decidido no Acórdão 122/2021-TCU-Plenário, Relator Ministro Walton Alencar Rodrigues, entendimento que está em perfeita consonância com decisão proferida pelo Supremo Tribunal Federal (RE 363.553/RS) .
16.	 Assim, ao revisar o ato inicial de aposentadoria de Antonia Alice de Araujo Porto, verifica-se o pagamento indevido da rubrica judicial alusiva à URP, a qual, conforme instrução desta Unidade Técnica (peça 15) , está ilegal, devendo ser determinado à UNB para que observe as providencias determinadas no Acórdão 561/2017-TCU-Plenário.
17.	 Repete-se aqui a jurisprudência do TCU em relação a esse tema, conforme bem abordado por esta Unidade Técnica na instrução anterior (peça 15, p. 3-4) :
4.	Porém, no âmbito do TCU, é pacífico o entendimento acerca de pagamentos embasados em decisões judiciais: o pagamento deve ser feito na forma de vantagem pessoal nominalmente identificada (VPNI) , em valores fixos, e não percentuais, sujeita exclusivamente aos reajustes gerais do funcionalismo, subtraindo-se as sucessivas incorporações decorrentes de novas estruturas remuneratórias criadas por lei até a absorção integral dessa vantagem, a não ser que haja decisão judicial que expressamente determine a manutenção da parcela mesmo após a implementação de reajustes salariais. 
5.	No caso específico da Fub, o pagamento da URP está amparado por liminar concedida pela Ministra Cármen Lúcia, em 1/11/2006, no âmbito do Mandado de Segurança (MS) 26.156, impetrado pelo Sindicato Nacional dos Docentes das Instituições de Ensino Superior (ANDES) , 
6.	Além do referido MS, foram impetrados perante o Supremo Tribunal Federal o MS 25.678/DF, pela Associação dos Aposentados da Fundação Universidade de Brasília (ASPOFUB) , e o MS 28.819/DF, pelo Sindicato dos Trabalhadores da Fundação Universidade de Brasília (SINTFUB) , ambos objetivando suspender determinação dirigida à UnB para absorver a parcela URP. 
7.	No âmbito do MS 25.678/DF, impetrado pela ASPOFUB, foi prolatada decisão contrária aos inativos, denegando a segurança, conforme segue: 
A eventual menção, no corpo das sentenças já transitadas e favoráveis aos associados no sentido da incorporação da vantagem de 26,05% da URP não esvazia essas assertivas, à medida que tais incorporações restringiram-se ao período em que vigorou o regime jurídico antigo. Não há, assim, qualquer ofensa à coisa julgada na atuação do TCU. (...) Pelo exposto, nego seguimento ao mandado de segurança, na forma do art. 21, § 1º, do Regimento Interno desta Corte. Prejudicado o agravo regimental interposto pela União. 
8. Referida decisão transitou em julgado em 5/3/2016 e vincula todos os associados da ASPOFUB. 
9. Simultaneamente, a ANDES impetrou a Ação Ordinária 0020641-19.2006.4.01.3400 perante a Seção Judiciária do Distrito Federal, tendo por objeto o pagamento dos planos econômicos, o mesmo do MS 26.156. Também nessa ação, houve decisão contrária à manutenção do pagamento da URP, não tendo, todavia, ocorrido até o momento o trânsito em julgado. 
10. Tem-se, portanto, decisões liminares favoráveis à ANDES e ao SINTFUB no âmbito, respectivamente, dos MS 26.156 e 28.819, e decisão transitada em julgado desfavorável à ASPOFUB e seus associados no âmbito do MS 25.678, além de decisão desfavorável à própria ANDES no âmbito da Ação Ordinária 0020641-19.2006.4.01.3400 perante a Seção Judiciária do Distrito Federal, ainda sem trânsito em julgado. 
11.  A esse respeito, o Acórdão 216/2019-TCU-Plenário, de 11/9/2019, Raimundo Carreiro, confirmou o trânsito em julgado do Acórdão 561/2017-TCU-Plenário, de 29/3/2017, Relator Benjamin Zymler, nos autos do TC Processo 011.205/2009-0, que determinou: 
 (...) 
9.2. confirmar a medida cautelar determinada pelo Acórdão 2355/2016-TCU-Plenário e determinar à Fundação Universidade de Brasília que: 
9.2.1. corrija os valores atualmente pagos a título de URP aos beneficiários dos MS 26156 e MS 28819 para os patamares existentes antes do advento da Lei 13.325/2016; 
9.2.2. exclua a rubrica relativa à URP dos contracheques dos inativos e pensionistas que integravam o polo ativo do MS 25.678, ainda que eventualmente sejam beneficiários dos MS 26156 e MS 28819; 
12. A FUB encaminhou (peça 12) a Nota n. 00105/2019/CONS/PFFUB/PGF/AGU, da Procuradoria Federal junto àquela Fundação, a qual - fazendo referência aos retromencionados acórdãos deste TCU - consignou:
 (...) 
5. Ademais, por não ter conhecido dos últimos embargos de declaração opostos, o TCU entendeu por caracterizado o trânsito em julgado do Acórdão 561/2017-TCU-Plenário: (...) 
6. Dessa forma, a UnB deve, para evitar possíveis sanções, adotar as medidas necessárias para: a) corrigir os valores atualmente pagos a título de URP aos beneficiários dos MS 26156 e MS 28819 para os patamares existentes antes do advento da Lei 13.325/2016 e b) excluir a rubrica relativa à URP dos contracheques dos inativos e pensionistas que integravam o polo ativo do MS 25.678, ainda que eventualmente sejam beneficiários dos MS 26156 e MS 28819. 
13. Portanto, cabe à FUB proceder à correção dos valores pagos a título de URP aos beneficiários dos MS 26156 e MS 28819 para os patamares existentes antes do advento da Lei 13.325/2016 e à exclusão da parcela impugnada dos contracheques dos aposentados e pensionistas que integravam o polo ativo do MS 25.678, ainda que alcançados pelas decisões exaradas no âmbito dos MS 26.156 e 28.819. 
14. Contudo, a discussão acerca do pagamento da URP não impacta o exame de legalidade dos atos de aposentadoria objeto dos presentes autos, cabendo a esta Corte conceder ou negar-lhes registro, uma vez que as decisões judiciais proferidas não impedem o exercício regular das competências constitucionais deste TCU. 
15. Assim, uma vez que o entendimento desta Corte é no sentido de a rubrica URP, presente nos contracheques dos interessados, ser irregular, entende-se que os atos de aposentadoria devem ser considerados ilegais e seu registro deve ser negado.
18.	 Diante disso, cabe proposta de ilegalidade do ato, mediante a revisão de ofício do Acórdão 8878/2021-TCU-Primeira Câmara, e determinação à UNB para que observe as providencias determinadas no Acórdão 561/2017-TCU-Plenário, relatado pelo Ministro Benjamin Zymler.
Da aposentadoria de Antonio Albertino Sobrinho
19.	 Conforme já anunciado no item 5, a despeito de ter tomado ciência da oitiva, o Sr. Antonio Albertino Sobrinho não se manifestou nos autos.
20.	 Ao revisar os atos (inicial e alteração) de aposentadoria de Antonio Albertino Sobrinho, verifica-se o pagamento indevido da rubrica judicial alusiva à URP, a qual, conforme instrução desta Unidade Técnica (peça 15) está ilegal, devendo ser determinado à UNB para que observe as providencias determinadas no Acórdão 561/2017-TCU-Plenário.
21.	 Sobre a jurisprudência do Tribunal sobre esse tema, cabe aqui a mesma argumentação transcrita no item 17 desta instrução.
22.	 Diante disso, cabe proposta de ilegalidade dos atos, mediante a revisão de ofício do Acórdão 8878/2021-TCU-Primeira Câmara, e determinação à UNB para que observe as providencias determinadas no Acórdão 561/2017-TCU-Plenário, relatado pelo Ministro Benjamin Zymler.
Da aposentadoria de Antonio Alberto Nepomuceno
23.	 Em resposta à oitiva (peça 27) , o Sr. Antonio Alberto Nepomuceno alegou, em síntese, que:
	a) o TCU tem opinado pelo não registro das aposentadorias dos servidores que recebem a URP, sem, contudo, analisar todas as peculiaridades que envolvem o caso em concreto, como por exemplo: i) o atual percebimento da parcela como se VPNI fosse; ii) o percebimento está abrigado pela liminar exarada no Mandado de Segurança n. 26.156 do Supremo Tribunal Federal; bem como iii) os andamentos e determinações contidas nos autos do TC Processo 011.205/2009-0;
	b) já transcorreu a decadência administrativa, prevista no art. 54 da Lei 9.784/1999;
	c) qualquer tentativa de o TCU suprimir ou limitar o recebimento da URP fere os princípios do direito adquirido, da coisa julgada, da integralidade e paridade, da segurança jurídica, da boa-fé, da separação de poderes, da garantia constitucional à irredutibilidade remuneratória e da proteção à confiança dos administrados.
24.	 Vale ressaltar que os argumentos apresentados pelo interessado não podem prosperar, pelos mesmos motivos expostos nos itens 9 a 13 desta instrução que, por razões de economia processual, deixa-se de repeti-los.
25.	 Ao revisar o ato inicial de aposentadoria de Antonio Alberto Nepomuceno, verifica-se o pagamento indevido da rubrica judicial alusiva à URP, a qual, conforme instrução desta Unidade Técnica (peça 15) está ilegal, devendo ser determinado à UNB para que observe as providencias determinadas no Acórdão 561/2017-TCU-Plenário.
26.	 Sobre a jurisprudência do Tribunal sobre esse tema, cabe aqui a mesma argumentação transcrita no item 17 desta instrução.
27.	 Diante disso, cabe proposta de ilegalidade do ato, mediante a revisão de ofício do Acórdão 8878/2021-TCU-Primeira Câmara, e determinação à UNB para que observe as providencias determinadas no Acórdão 561/2017-TCU-Plenário, relatado pelo Ministro Benjamin Zymler.
Da aposentadoria de Antônio Cândido Ribeiro
28.	 Em resposta à oitiva (peça 31) , o Sr. Antônio Cândido Ribeiro, por intermédio de seus advogados, alegou, em síntese, que:
	a) já transcorreu a decadência administrativa, pois seu ato foi encaminhado pelo Controle Interno ao TCU há mais de 5 anos, sendo que o STF ao apreciar o tema 445, de repercussão geral, fixou a tese de que os Tribunais de Contas estão sujeitos ao prazo de 5 anos para o julgamento da legalidade do ato de concessão inicial de aposentadoria, reforma ou pensão, a contar da chegada do processo à respectiva Corte de Contas;
	b) o TCU registrou a aposentadoria do ora manifestante, não havendo que se falar em nova revisão e questionamento de seus proventos de aposentadoria, almejando excluir rubrica reconhecida pela UNB, que aplicou a legislação vigente e determinações judiciais;
	c) o manifestante faz jus à parcela de URP, pois a decisão liminar proferida no MS 28.819, impetrado pelo Sindicato dos Trabalhadores da Fundação Universidade de Brasília, abarca toda categoria substituída por este;
	d) qualquer tentativa de o TCU suprimir ou limitar o recebimento da URP fere os princípios do direito adquirido, da coisa julgada, do ato jurídico perfeito, da segurança jurídica, da separação de poderes e da garantia constitucional à irredutibilidade remuneratória.
29.	 Vale ressaltar que os argumentos apresentados pelo interessado não podem prosperar, pelos mesmos motivos expostos nos itens 9 a 13 desta instrução que, por razões de economia processual, deixa-se de repeti-los.
30.	 Ao revisar o ato inicial de aposentadoria de Antônio Cândido Ribeiro, verifica-se o pagamento indevido da rubrica judicial alusiva à URP, a qual, conforme instrução desta Unidade Técnica (peça 15) está ilegal, devendo ser determinado à UNB para que observe as providencias determinadas no Acórdão 561/2017-TCU-Plenário.
31.	 Sobre a jurisprudência do Tribunal sobre esse tema, cabe aqui a mesma argumentação transcrita no item 17 desta instrução.
32.	 Diante disso, cabe proposta de ilegalidade do ato, mediante a revisão de ofício do Acórdão 8878/2021-TCU-Primeira Câmara, e determinação à UNB para que observe as providencias determinadas no Acórdão 561/2017-TCU-Plenário, relatado pelo Ministro Benjamin Zymler.
CONCLUSÃO 
33.	 Em razão do exposto, e tendo em vista as análises realizadas nos atos de aposentadoria de Antonia Alice de Araujo Porto, Antonio Albertino Sobrinho, Antonio Alberto Nepomuceno e Antônio Cândido Ribeiro, esta Unidade Técnica considera que os atos em tela devem ser considerados ilegais, mediante a revisão de ofício do Acórdão 8878/2021-TCU-Primeira Câmara, em razão do pagamento irregular da parcela judicial relativa à URP.		
PROPOSTA DE ENCAMINHAMENTO
34.	 Ante o exposto, e com base nos arts. 71, inciso III, da Constituição Federal; 1º, inciso V, e 39, inciso II, da Lei 8.443/1992; 260, § 1º, do Regimento Interno do Tribunal de Contas da União, propõe-se:
a) rever de ofício o Acórdão 8878/2021-TCU-Primeira Câmara, de modo a considerar ILEGAIS os atos iniciais de aposentadoria de Antonia Alice de Araujo Porto (CPF: XXX.095.904-XX) , Antonio Alberto Nepomuceno (CPF: XXX.472.691-XX) e Antônio Cândido Ribeiro (CPF: XXX.477.241-XX) , e os atos inicial e de alteração de aposentadoria de Antonio Albertino Sobrinho (CPF: XXX.436.271-XX) ;
b) dispensar a devolução dos valores indevidamente recebidos até a data da ciência pela Unidade Jurisdicionada do acórdão que vier a ser proferido, com base no Enunciado 106 da Súmula da Jurisprudência do TCU; 
c) determinar à Fundação Universidade de Brasília, com base no art. 45 da Lei 8.443/1992 e no inciso I do art. 4º da Resolução TCU 315/2020, que:
c.1) observe as providências determinadas no Acórdão 561/2017-TCU-Plenário;
c.2) cadastre novos atos livres da irregularidade apontada, submetendo-os ao TCU no prazo de trinta dias, nos termos dos arts. 262, § 2º, do Regimento Interno do TCU e 19, § 3º, da Instrução Normativa-TCU 78/2018; e
c.3) informe aos ex-servidores o teor do acórdão que vier a ser prolatado, encaminhando ao TCU, no prazo de 30 (trinta) dias, comprovante da data de ciência pelos interessados, nos termos do art. 4º, § 3º, da Resolução-TCU 170/2004, alertando-os de que o efeito suspensivo proveniente de eventual interposição de recurso junto ao TCU não os exime da devolução dos valores indevidamente percebidos após a notificação, em caso de não provimento desse recurso.
2. 	O Ministério Público junto ao TCU, representado nos autos pelo Procurador Dr. Sérgio Ricardo Costa Caribé, manifestou-se de acordo com a proposição da unidade técnica (peça 41) .
	É o Relatório.

Jose Luis Wagner (OAB/DF 17.183) e outros.

Procurador Sergio Ricardo Costa Caribé.

APOSENTADORIA. INCLUSÃO NOS PROVENTOS DE PARCELA ALUSIVA A PERDA INFLACIONÁRIA DA DÉCADA DE 1980 (URP, ÍNDICE DE 26,05%), SUPOSTAMENTE AMPARADA POR DECISÃO JUDICIAL. REGISTRO AUTOMÁTICO DA CONCESSÃO PELO DECURSO DO PRAZO QUINQUENAL. OITIVA. ARGUMENTOS APRESENTADOS INSUFICIENTES PARA A MANUTENÇÃO DO REGISTRO. REVISÃO DE OFÍCIO DO REGISTRO TÁCITO DECLARADO PELO ACÓRDÃO 8.878/2021-TCU-1ª CÂMARA, PARA CONSIDERAR ILEGAIS AS CONCESSÕES. SUPRESSÃO DA URP CONDICIONADA ÀS DECISÕES DE MÉRITO A SEREM PROFERIDAS PELO SUPREMO TRIBUNAL FEDERAL NOS AUTOS DOS MANDADOS DE SEGURANÇA 28.819 E 26.156.

APOSENTADORIA (APOS)

Secretaria de Fiscalização de Integridade de Atos e Pagamentos de Pessoal e de Benefícios Sociais (Sefip).

Trata-se de revisão de ofício, prevista no art. 260, § 2º, do RITCU, do registro tácito declarado por meio do Acórdão 8878/2021-TCU-Primeira Câmara. 
Na referida decisão, em respeito à tese firmada pelo Supremo Tribunal Federal - STF no julgamento do RE 636.553, esta Corte de Contas declarou o registro tácito dos atos de concessão de aposentadoria emitidos pela Fundação Universidade de Brasília em favor dos ex-servidores Antônia Alice de Araújo Porto (inicial) , Antônio Albertino Sobrinho (inicial e alteração) , Antônio Alberto Nepomuceno (inicial) e Antônio Cândido Ribeiro (inicial) . O aresto mencionado determinou o retorno dos autos à unidade técnica para a adoção dos procedimentos necessários com vistas à revisão de ofício do registro, em razão das seguintes irregularidades:
Excerto do Voto
 (...) 
2. A Secretaria de Fiscalização de Integridade de Atos e Pagamentos de Pessoal e de Benefícios Sociais (Sefip) propugna a negativa de registro dos atos, em face da inclusão, nos proventos, de parcela alusiva a reajuste salarial do século passado (URP de fevereiro de 1989, índice de 26,05%) , há muito integrada aos rendimentos ordinários dos interessados. 
3. O Ministério Público põe-se de acordo. 
4. Em que pese o posicionamento defendido nos pareceres, impende reconhecer, nesta oportunidade, o registro tácito das concessões aqui tratadas, em linha com o entendimento fixado pelo Supremo Tribunal Federal (STF) , em regime de repercussão geral, no Recurso Extraordinário 636.553.
5. Com efeito, recebidos nesta Corte entre os meses de maio e novembro de 2015 (peças 2-6) , os títulos de aposentação apenas foram instruídos pela Sefip em 7/9/2020, o que inviabilizou sua apreciação conclusiva ainda dentro do quinquênio.
Excerto do Acórdão
 (...) 
9.1.1. faça consignar, na base de dados do sistema Sisac, a anotação de registro tácito dos atos tratados neste processo; 
9.1.2. adote, nos termos do subitem 9.2.1 do Acórdão 122/2021-TCU-Plenário, as medidas pertinentes com vistas à revisão de ofício das aposentadorias da sra. Antônia Alice de Araújo Porto (inicial) e dos srs. Antônio Albertino Sobrinho (inicial e alteração) , Antônio Alberto Nepomuceno (inicial) e Antônio Cândido Ribeiro (inicial) , levando em conta, para tanto, a irregularidade identificada nestes autos
Ao levar a efeito a revisão de ofício em epígrafe, a Secretaria de Fiscalização de Integridade de Atos e Pagamentos de Pessoal e de Benefícios Sociais - Sefip encaminhou oitiva aos interessados para que se manifestassem acerca da irregularidade apontada (peças 22 a 25) . Os interessados tomaram ciência das oitivas conforme a seguir: Antônio Alberto Nepomuceno (peça 26) , Antônio Cândido Ribeiro (peça 29) , Antônia Alice de Araújo Porto (peça 30) e Antônio Albertino Sobrinho (peça 28) .
O Senhor Antônio Albertino Sobrinho, embora regularmente notificado, optou por não se manifestar nos autos.
Em resposta às oitivas, os demais interessados se manifestaram e, em síntese, apresentaram os seguintes argumentos: (i) Sustentam a decadência administrativa, pois os atos foram encaminhados pelo Controle Interno ao TCU há mais de 5 anos; (ii) o TCU registrou a aposentadoria dos interessados, não havendo que se falar em nova revisão; (iii) a parcela de URP está amparada em decisões liminares proferidas nos Mandados de Segurança 28.819 e 26.156; (iv) qualquer tentativa de o TCU suprimir ou limitar o recebimento da URP fere os princípios do direito adquirido, da coisa julgada, do ato jurídico perfeito, da segurança jurídica, da separação de poderes e da garantia constitucional à irredutibilidade remuneratória.
A Sefip, ao analisar detalhadamente, na instrução de peça 39, os argumentos apresentados pelos interessados que se manifestaram nos autos, entendeu que eles não são hábeis para afastar a irregularidade comum identificada nas concessões. 
O Ministério Público junto ao TCU, no parecer de peça 43, aquiesceu às conclusões da unidade técnica. 
II
Registro minha concordância integral com a proposta formulada pela unidade técnica, aquiescida pela manifestação do MPTCU, razão pela qual acolho os pareceres precedentes por seus próprios fundamentos, valendo-me, para tanto, da técnica da motivação per relationem, nos termos do art. 2º, § 3º, do Decreto 9.830, de 10 de junho de 2019, sem prejuízo de tecer os comentários a seguir.
De início, vale mencionar que a possibilidade de revisão de ofício prevista no art. 260, § 2º, do RITCU, restou confirmada a partir do julgamento dos embargos de declaração opostos nos autos do RE 636.553, proferido na Sessão Virtual do STF realizada de 27/11/2020 a 4/12/2020. Na ocasião, o relator, Min. Gilmar Mendes, assim se manifestou:
 (...) 
Com essa fundamentação, o Supremo Tribunal Federal definiu que a fixação do prazo de cinco anos se afigura razoável para que as cortes de contas procedam à análise da legalidade dos atos de concessão inicial de aposentadoria, reforma ou pensão, após o qual estes serão considerados definitivamente registrados. 
Trata-se de prazo ininterrupto, a ser computado a partir da chegada do processo à respectiva corte de contas - ou, como definido pelo Ministro Roberto Barroso durante o julgamento, um verdadeiro período de "cinco anos tout court". 
Passado esse prazo sem finalização do processo, o ato restará automaticamente estabilizado. Abre-se, a partir daí, a possibilidade de sua revisão, nos termos do art. 54 da Lei 9.873/1999. (destaque acrescido) 
Nesses termos, a tese que sustenta a decadência administrativa não socorre os interessados, uma vez que o registro tácito que acometeu a concessão em comento permite a revisão de ofício. Em razão do mesmo julgado, também não socorre os interessados argumento no sentido de que o TCU não poderia proceder a presente revisão em razão de já ter registrado as respectivas aposentadorias.
Consoante sustentam os pareceres precedentes, não há dúvidas de que esta Corte de Contas tem por indevido o pagamento da parcela denominada URP (26,05%) , paga atualmente nos proventos dos inativos, ainda que amparada por decisão judicial precária (liminar) não transitada em julgado. 
É entendimento pacífico neste Tribunal que os pagamentos dos percentuais relativos a planos econômicos, como no caso em análise, não se incorporam indefinidamente aos proventos em decorrência de sua natureza de antecipação salarial, sendo devidos somente até a reposição das perdas salariais havidas até então, o que ocorre na primeira data-base seguinte àquela que serviu de referência ao julgado. Observo que é nesse sentido, também, o entendimento majoritário do Supremo Tribunal Federal (STF) acerca do assunto, a exemplo do decidido no âmbito do MS 25.678.
A despeito de tal fato, destaco que os ex-servidores interessados nos autos são beneficiários diretos das decisões liminares concedidas nos autos dos Mandados de Segurança 28.819, impetrado pelo Sindicato dos Trabalhadores da Fundação Universidade de Brasília - Sintfub/DF, e 26.156, impetrado pelo Sindicato Nacional dos Docentes das Instituições de Ensino Superior - Andes. Referidas decisões impedem este Tribunal de determinar qualquer medida tendente a suprimir a rubrica questionada enquanto as mencionadas ações não forem julgadas no mérito, conforme transcrições a seguir:
MS 28.819 (Liminar concedida em 16/09/2010) 
DECISÃO: MANDADO DE SEGURANÇA COLETIVO. SERVIDORES DA FUNDAÇÃO UNIVERSIDADE DE BRASÍLIA EM ATIVIDADE. TRIBUNAL DE CONTAS DA UNIÃO. PARCELA DA URP DE FEVEREIRO DE 1989. EXCLUSÃO. DIREITO RECONHECIDO EM DECISÃO TRANSITADA EM JULGADO. PRECEDENTES. LIMINAR DEFERIDA. PROVIDÊNCIAS PROCESSUAIS. 
1. Mandado de Segurança preventivo, com pedido de medida liminar, impetrado pelo Sindicato dos Trabalhadores da Fundação Universidade de Brasília - SINTFUB/DF, em 12.5.2010, contra atos dos Presidentes do Tribunal de Contas da União e de sua Primeira Câmara, que ameaçariam pretenso direito líquido e certo dos substituídos pelo Impetrante - servidores técnicos-administrativos, ativos e inativos, da Função Universidade de Brasília (FUB) - à manutenção do pagamento da parcela de 26,05% relativa à URP de fevereiro de 1989, sem "... qualquer alteração de seu critério de cálculo que importe em redução ou congelamento da parcela paga a esse título"
 (...) 
10. Realço que mais recentemente, ao apreciar alegação de desrespeito à liminar que concedi no Mandado de Segurança n. 26.156, asseverei que a observância do que decidido importava no pagamento da parcela discutida na forma como vinha sendo realizada antes da prolação dos atos impugnados, ou seja, incluídos todos os substituídos (sem distinção quanto à época de ingresso na Fundação Universidade de Brasília) e sem sua absorção por reajustes salariais posteriores. Reiterei, contudo, naquela mesma ocasião, que o cumprimento da decisão precária, deferida em sede de liminar, não representava sinalização de reconhecimento de eventual direito dos substituídos pelo sindicato-impetrante, mas tão somente garantia de pagamentos que vêm sendo realizados ao longo dos anos até a decisão final a ser prolatada proximamente por este Supremo Tribunal. 
11. Nesses mesmos termos, defiro a liminar pleiteada para, considerando a natureza alimentar da parcela da URP/89, paga aos substituídos durante alguns anos, suspender os efeitos dos atos emanados da autoridade indigitada coatora, dos quais resulte diminuição, suspensão e/ou retirada daquela parcela da remuneração dos servidores substituídos, e/ou que impliquem a devolução dos valores recebidos àquele título, até a decisão final da presente ação, com a consequente devolução das parcelas eventualmente retidas desde o ajuizamento desta.
MS 26.156 (Liminar concedida em 14/11/2006) 
DECISÃO: MANDADO DE SEGURANÇA PREVENTIVO. ATO DO TRIBUNAL DE CONTAS DA UNIÃO QUE EXCLUI PARCELA DA URP DE APOSENTADORIAS DE DOCENTES DA UNB. DIREITO RECONHECIDO EM DECISÃO TRANSITADA EM JULGADO. LIMINAR DEFERIDA. 
1. Trata-se de mandado de segurança preventivo, com pedido de medida liminar, impetrado pelo Sindicato Nacional dos Docentes das Instituições de Ensino Superior - Andes - Sindicato Nacional no âmbito de sua Secção Sindical dos Docentes da Universidade de Brasília - ADUnB - Seção Sindical, em 13 de setembro de 2006, contra o Presidente do Tribunal de Contas da União, o Magnífico Reitor da Fundação Universidade de Brasília - FUB e a Secretária de Recursos Humanos da Fundação Universidade de Brasília, "para afastar potencial violação ao direito líquido e certo da categoria que representa - os professores da Universidade de Brasília - UnB - uma vez que as Autoridades Coatoras têm, sistematicamente, ameaçado diminuir, suspender e/ou retirar da remuneração/proventos/pensões dos docentes substituídos a parcela referente a Unidade de Referência e Padrão (URP) - advinda do Decreto-Lei n. 2.335, de 12.6.87, alcunhada de Plano Verão, incorporada em definitivo à remuneração dos professores, por força [de] decisão judicial transitada em julgado, e (que) vem sendo recebida há (quinze) anos (desde 1991) ."
	(...) 
 4. Pela natureza alimentar da URP, paga aos docentes substituídos durante alguns anos, e cujos valores representam parte considerável das remunerações devidas, defiro o pedido de medida liminar para determinar à autoridade indigitada coatora se abstenha de praticar atos tendentes a diminuir, suspender e/ou retirar da remuneração/proventos/pensões dos docentes substituídos a parcela referente à URP de fevereiro de 1989 e/ou impliquem a devolução dos valores recebidos àquele título, até a decisão final da presente Ação.
Assim, em decorrência da URP, cabe a esta Corte de Contas considerar ilegais as concessões em comento, condicionando a supressão da rubrica às decisões finais de mérito que vierem a ser proferidas nos autos dos Mandados de Segurança 28.819 e 26.156, que tramitam no âmbito do Supremo Tribunal Federal. 
Não obstante, verifico, que as referidas medidas liminares deferidas pelo STF asseguraram aos servidores substituídos, até o julgamento do mérito do mandamus, tão somente a manutenção do valor percebido a título de URP/1989. Com isso, restou garantido a cada servidor substituído o direito de conservar em sua remuneração o quantum percebido em decorrência da URP, nas respectivas datas das concessões das medidas liminares.
Nos casos dos autos, verifico que a Fundação Universidade de Brasília extrapolou os limites das liminares deferidas pela Ministra Cármen Lúcia, elevando substancialmente o valor da parcela sub judice. É que os administradores da fundação continuaram a pagar a vantagem sob a forma de percentual (26,05%) incidente sobre as demais rubricas integrantes da remuneração do inativo.
Nesse contexto, o quadro a seguir apresenta a situação de cada interessado, bem como o quantum percebido por cada um:
	Nome
	Cargo
	Medida liminar de amparo
	Valor da URP na data da liminar
	URP atualmente
 (Maio 2022) 

	Antônio Alberto Nepomuceno
	Professor 3º grau
	26.156 (1) 
	R$ 1.356,07
	R$ 4.407,22

	Antônia Alice de Araújo Porto
	Assistente de administração
	28.819 (2) 
	R$ 1.300,73
	R$ 1.641,03

	Antônio Albertino Sobrinho
	Auxiliar operacional
	28.819 (2) 
	R$ 486,16
	R$ 575,96

	Antônio Cândido Ribeiro
	Técnico de laboratório
	28.819 (2) 
	R$ 1.016,51
	R$ 1.249,20

 (1) Liminar proferida em 14 de novembro de 2006.
 (2) Liminar proferida em 16 de setembro de 2010.
Portanto, embora não se possa determinar a supressão da URP/1989, em face das liminares concedidas pelo STF nos mandados de segurança mencionados, deve ser determinado à Universidade de Brasília que proceda à imediata correção do valor da parcela, restabelecendo o quantum devido a cada servidor na data da prolação das liminares que os amparam.
Em conclusão, entendo que os registros tácitos que alcançaram as concessões em epígrafe devem ser revistos de ofício, para tornar ilegais os atos de aposentadoria emitidos pela Universidade de Brasília em favor dos interessados.
	Ante o exposto, voto para que seja adotada a minuta de acórdão que ora trago ao exame deste Colegiado.
TCU, Sala das Sessões, em 8 de junho de 2022.
Ministro VITAL DO RÊGO 
Relator